【裁判字號】    98,訴,867
【裁判日期】    981231
【裁判案由】    返還土地
【裁判全文】
臺灣臺北地方法院民事判決               98年度訴字第867號
原      告  蕭長滿
被      告  王繼香
訴訟代理人  胡文英律師
            張世榮
            王雅蘭
上列當事人間返還土地事件，本院於民國九十八年十二月十日言
詞辯論終結，判決如下：
    主  文
被告應將坐落臺北縣新店市○○段○○○地號土地上如附圖所示
B部分、面積○．一八平方公尺之暗水管及E部分之水管拆除，並
將該土地返還予原告及其他全體共有人。
原告其餘之訴駁回。
訴訟費用由被告負擔二十分之一，餘由原告負擔。
本判決第一項部分得假執行。
原告其餘假執行之聲請駁回。
    事實及理由
壹、程序部分：
一、按訴之變更或追加，非經他造同意，不得為之，但擴張或減
    縮應受判決事項之聲明者，不在此限，民事訴訟法第255條
    第1項第3款定有明文。經查，本件原告起訴時，原係請求「
    被告應將坐落臺北縣新店市○○段000地號土地（下稱系爭
    土地）上如附圖黃色部分所示屋簷、紅色部分所示鐵窗、綠
    色部分所示水溝及黑色部分所示排水管等工作物（以上面積
    約7.53平方公尺）拆除，並將上開土地返還原告及其他共有
    人」（見97年度店調字第213號卷第3頁），嗣臺北縣新店地
    政事務所派員至現場實施測量後，於民國98年12月10日本院
    言詞辯論程序中更正聲明為：「被告應將坐落系爭土地上如
    附圖所示A部分面積4.4平方公尺屋簷、B部分面積0.18平方
    公尺暗水管及C部分面積0.17平方公尺鐵窗、D部分面積0.07
    平方公尺鐵窗、E部分水管拆除，將上開土地返還原告及其
    他共有人」（見本院卷第172、173頁），核屬擴張或減縮應
    受判決事項之聲明，揆諸上開說明，於法即無不合，而予准
    許。
二、按「依民法第八百二十一條之規定，各共有人對於第三人，
    得就共有物之全部，為本於所有權之請求，此項請求權既非
    必須由共有人全體共同行使，則以此為標的之訴訟，自無由
    共有人全體共同提起之必要。所謂本於所有權之請求權，係
    指民法第七百六十七條所規定之物權的請求權而言，故對於
    無權占有或侵奪共有物者，請求返還共有物之訴，得由共有
    人中之一人單獨提起，惟依民法第八百二十一條但書之規定
    ，應求為命被告向共有人全體返還共有物之判決而已」，有
    最高法院28年上字第2361號可資參照。原告為系爭土地之共
    有人之一，其依民法第767條、第821條之規定，請求被告將
    被告應將坐落系爭土地上如附圖所示A部分面積4.4平方公尺
    屋簷、B部分面積0.18平方公尺暗水管及C部分面積0.17平方
    公尺鐵窗、D部分面積0.07平方公尺鐵窗、E部分水管拆除，
    並將上開土地返還原告及其他共有人，核與上揭規定相符，
    應屬適法，被告抗辯原告未將系爭土地之全體共有人列為原
    告，顯屬當事人不適格云云，容有誤會。
三、被告另抗辯原告之前手即訴外人王怡芳（下稱王怡芳）與系
    爭土地其餘共有人即訴外人徐脩忠、江亮輝、林素如（下稱
    徐脩忠、江亮輝、林素如）等人曾與被告及訴外人閻建煌、
    簡高謹、李建榮（下稱閻建煌、簡高謹、李建榮）等人在本
    院96年度店簡字第1865號確定界址事件中，於97年4月8日達
    成訴訟上和解，確認王怡芳、徐脩忠、江亮輝、林素如所有
    之系爭土地與被告、閻建煌、簡高謹、李建榮所有之臺北縣
    新店市○○段000地號土地之界址確定為臺北縣新店地政事
    務所97年2月25日土地複丈成果圖中A區塊與B區塊間紅線所
    載，王怡芳、徐脩忠、江亮輝、林素如復同意拋棄其餘請求
    ，原告繼受取得王怡芳對系爭土地應有部分之所有權，復提
    起本件訴訟，訴請被告將系爭土地之上揭屋簷、鐵窗、暗水
    管、水管拆除並返還該土地予原告及其他共有人，顯無權利
    保護必要，應予駁回云云；然經調閱本院96年度店簡字第18
    65號確定界址民事卷宗，並徵諸卷附王怡芳等人之民事起訴
    狀記載內容可知（見本院卷第77、78頁），王怡芳等人於上
    揭確定界址事件中，僅係請求確認渠等所有之系爭土地與被
    告等人所有之臺北縣新店市○○段000地號土地之界址，要
    與是否請求拆除系爭土地之上揭鐵窗、暗水管、水管拆除並
    返還土地一事全然無關，且上揭確定界址事件核屬確認訴訟
    ，與本件返還土地事件為給付之訴，其訴訟標的全然不同，
    難認王怡芳等人於上揭確定界址和解筆錄內，有為放棄提起
    本件返還土地訴訟之意思表示，從而應認原告提起本件訴訟
    確有受判決之法律上利益，自屬適法，應予准許。
貳、實體部分：
一、原告起訴主張：
  (一)系爭土地為原告及徐脩忠、江亮輝及林素如所共有，其上門
    牌號碼為臺北縣新店市○○路00巷00弄0號1樓之建物則為原
    告所有（下稱原告所有房屋），原告係於97年6月2日以買賣
    為原因，登記為系爭土地及原告所有房屋之所有權人，而相
    鄰之坐落臺北縣新店市○○段○000地號土地上門牌號碼為
    臺北縣新店市○○街00巷00號1樓房屋（下稱被告所有房屋
    ）則為被告所有，被告所有房屋之牆壁主體等雖未建造於原
    告所有之系爭土地上，惟被告所有房屋所架設如附圖所示A
    部分面積4.4平方公尺屋簷、C部分面積0.17平方公尺鐵窗、
    D部分面積0.07平方公尺鐵窗有突出至系爭土地上方，該屋
    簷、鐵窗所排除之雨水直接滴落系爭原告所有土地，顯已侵
    害原告對於系爭土地之所有權；又原告所有房屋與被告雖毗
    鄰相處，惟上開兩棟房屋分屬不同坐落基地及建造執照，且
    被告所有房屋係於61年間興建完工，原告所有房屋則於62
    年間興建完成，彼此間原始規劃設計及建築施工期間均有不
    同，上開兩棟房屋於興建之初，係個別規劃設計排水溝渠，
    分別引流排放污水，此有建築平面圖及竣工平面圖可稽，詎
    被告在其所有房屋後方增建廚房及車庫之際，為增加利用空
    間，竟廢除原排放污水管道，擅自而於系爭土地上設置如附
    圖所示B部分面積0.18平方公尺暗水管及E部分水管，將被被
    告所有房屋之污水引流至系爭土地上原為原告所有房屋所專
    用之排水溝，致使兩棟建築物所有污水均利用同一污水溝渠
    排放，影響排放污水流量及容量，經常溢流而有礙社區衛生
    健康；綜上，被告確係以架設鐵窗、屋簷、設置暗水管、水
    管之方式，無權占用系爭土地，爰依民法第767條、第821條
    之規定，訴請被告將坐落系爭土地上如附圖所示A部分面積
    4.4平方公尺屋簷、B部分面積0.18平方公尺暗水管及C部分
    面積0.17平方公尺鐵窗、D部分面積0.07平方公尺鐵窗、E部
    分水管拆除，並將上開土地返還原告及其他共有人。
  (二)為此聲明：
    1.被告應將坐落系爭土地上如附圖所示A部分面積4.4平方公
      尺屋簷、B部分面積0.18平方公尺暗水管及C部分面積0.17
      平方公尺鐵窗、D部分面積0.07平方公尺鐵窗、E部分水管
      拆除，並將上開土地返還原告及其他共有人。
    2.願供擔保，請准宣告假執行。
二、被告則抗辯以：
  (一)原告所有房屋及被告所有房屋係屬同一建商所建造，原告訴
    請被告應返還系爭土地之範圍，係屬建築法規所訂之法定空
    間防火巷，而系爭土地其上所設置之排水溝則係上揭兩棟房
    屋建商於該興建之初所設置，用以提供臺北縣新店市○○街
    00號19號及臺北縣新店市○○路00巷00弄0號2棟集合式住宅
    住戶共同使用，該排水溝存在於系爭土地已30餘年，被告設
    置上揭暗水管、水管，將屋內之廢水引導排進水溝，乃屬自
    然現象，亦非無權占用系爭土地，且系爭土地其上排水溝本
    係供上揭2棟集合式住宅全體住戶共同排放污水施用，原告
    要求被告不得於系爭土地設置上揭暗水管、水管將污水引入
    共用之排水顯已構成權利濫用，原告所為請求，自應予以駁
    回。被告所有房屋之屋簷、鐵窗，並非直接設置於系爭土地
    ，而係架設於被告所有房屋，不足以改變雨水之流向，對原
    告之所有權之圓滿行使狀態並無妨害，原告不得訴請拆除。
  (二)為此聲明：原告之訴駁回。
三、系爭土地為原告及訴徐脩忠、江亮輝及林素如所共有，其上
    之門牌號碼臺北縣新店市○○路00巷00弄0號1樓房屋，則為
    原告所有，原告係於97年6月2日以97年5月16日買賣關係為
    登記原因，登記為上開土地及房物之所有權人，而相鄰之坐
    落臺北縣新店市○○段○000地號土地上門牌號碼臺北縣新
    店市○○街00巷00號1樓房屋則為被告所有，被告所有房屋
    之牆壁主體雖未建造於系爭土地上，惟被告所有房屋之如附
    圖所示A部分面積4.4平方公尺屋簷、C部分面積0.17平方公
    尺鐵窗、D部分面積0.07平方公尺鐵窗確有突出至原告所有
    系爭土地上方，所排除之雨水滴落於系爭土地上，另被告所
    有房屋使用之如附圖所示B部分面積0.18平方公尺暗水管及E
    部分水管確實設置於原告所有系爭土地上，上揭暗水管、水
    管內之污水再排放至原告所有系爭土地之排水溝內等情，有
    建物登記第二類謄本（見97年度店調字第213號卷第12 頁）
    、現場照片（見97年度店調字第213號卷第13、14頁及本院
    卷第25至27頁、第39至42頁、第68、69頁、第111、112 頁
    ）及臺北縣新店市地政事務所98年12月3日北縣店地測字第
    0000000000號函附土地複丈成果圖（見本院卷第150、161
    頁）等資料附卷足憑，復為兩造所不爭執，堪信為真實。
四、本件原告主張其為系爭土地之共有人，被告擅自以架設、設
    置上揭鐵窗、屋簷、暗水管、水管之方式，無權占用系爭土
    地，爰依民法第767條第1項、第821條之規定，訴請被告拆
    除上揭鐵窗、屋簷、暗水管、水管之方式，並將該土地返還
    予原告及其他共有人等語，為被告所否認，並以前揭情詞置
    辯，是兩造之爭點厥為：(一)被告是否以架設、設置上揭鐵窗
    、屋簷、暗水管、水管之方式，無權占用系爭土地？原告訴
    請被告拆除上揭鐵窗、屋簷、暗水管、水管之方式，並將
    該土地返還予原告及其他共有人，是否有理由？茲分述如下
    ：
  (一)按「所有人對於無權占有或侵奪其所有物者，得請求返還之
    ，對於妨害其所有權者，得請求除去之，有妨害其所有權之
    虞者，得請求防止之」、「各共有人對於第三人，得就共有
    物之全部為本於所有權之請求，但回復共有物之請求，僅得
    為共有人全體之利益為之」，民法第767條、第821條定有明
    文。次按「以無權占有為原因，請求返還土地者，占有人對
    土地所有權存在之事實無爭執，而僅以非無權占有為抗辯者
    ，土地所有權人對其土地被無權占有之事實無舉證責任，占
    有人自應就其取得占有係有正當權源之事實證明之」，有最
    高法院85年度台上字第1120號判決要旨參照。經查，系爭土
    地為原告及訴徐脩忠、江亮輝及林素如所共有，惟被告所有
    房屋使用之如附圖所示B部分面積0.18平方公尺暗水管及E部
    分水管確實設置於原告所有系爭土地上等情，已如前述，並
    為兩造所不爭執（見本院卷第29頁反面、第75頁反面、第
    117頁），依前揭說明，自應由被告就上揭暗水管、水管設
    置於系爭土地之合法權源負舉證之責，合先敘明。本件被告
    抗辯其有權於於系爭土地設置如附圖所示B部分面積0.18平
    方公尺暗水管及E部分水管，無非係以原告所有房屋及被告
    所有房屋係屬同一建商所建造，系爭土地其上所設置之排水
    溝係上揭兩棟房屋建商於該興建之初所設置，用以提供原告
    所居住之臺北縣新店市○○路00巷00弄0號及被告所居住臺
    北縣新店市○○街00巷00號2棟集合式住宅住戶共同使用，
    該該排水溝既係供上揭2棟集合式住宅共同排放污水，原告
    即不得主張不得於系爭土地設置上揭暗水管、水管將污水排
    放至該排水溝等語為其主論據。然依卷附房屋竣平面圖可知
    （見本院卷第113、114頁），被告所有房屋所屬之臺北縣新
    店市○○街00巷00號集合式住宅係於61年間建造完成，並領
    有61使字第809號使用執照，原告所有房屋所屬之臺北縣新
    店市○○路00巷00弄0號1集合式住宅，則係於62年間建造完
    成，並領有62使字第1162 號使用執照，該2棟集合式住宅於
    建築完工當時其1樓房屋外側均設置有「明溝」，兼衡以被
    告所有房屋所屬之臺北縣新店市○○街00巷00號集合式住宅
    建築完成在先，倘該棟集合式住宅於竣工當時未依相關建築
    法規建造排水溝以供污水排放，絕無可能通過相關主管機關
    審核而領有使用執照，參以被告自陳該棟19號房屋於建造之
    初外側即有建造水溝，因被告在1樓後方防火巷增建廚房，
    所以該段水溝目前係在19號1樓增建廚房之地底下等情屬實
    （見本院卷第138頁），堪認原告主張被告所有房屋所屬之
    臺北縣新店市○○街00巷00號集合式住宅與原告所有房屋所
    屬之臺北縣新店市○○路00巷00弄0號集合式住宅於建造完
    成之初均設置有個別獨立之排放污水設備，系爭土地上之排
    水溝原先並非供該兩棟集合式住宅共同排放污水所使用，而
    係專供原告所有房屋所屬之臺北縣新店市○○路00巷00弄0
    號集合式住宅排放污水使用，被告係因擅自於被告所有房屋
    後方增建廚房，將其房屋外側之明溝埋棄於增建廚房下方，
    而擅自於系爭土地設置如附圖所示B部分面積0.18平方公尺
    暗水管及E部分水管，將污水排放至系爭土之排水溝一節，
    應屬可採。又本件被告無任何法律上原因而於原告所有之系
    爭土地設置如附圖所示B部分面積0. 18平方公尺暗水管及E
    部分水管，則原告依民法第767條、第821條之規定，訴請被
    告拆除上揭暗水管、水管並返還土地予原告及其他有人，為
    有理由，應予准許。
  (二)按「土地所有權，除法令有限制外，於其行使有利益之範圍
    內，及於土地之上下。如他人之干涉，無礙其所有權之行使
    者，不得排除之」，民法第773條定有明文。又設置屋簷等
    工作物，若侵入土地所有人所有土地之領空，且依社會觀念
    造成對於土地所有人對於所有權之行使產生妨害，雖得依民
    法第767條規定，請求排除侵害，惟土地所有人就鄰地所有
    人設置屋簷或其他工作物越界侵入其所有土地領空，造成土
    地所有人所有權不得圓滿行使受有妨礙之積極事實，自應負
    舉證責任。再按「土地所有人不得設置屋簷、工作物或其他
    設備，使雨水或其他液體直注於相鄰之不動產。」，民法第
    777條定有明文，該條之規範意旨在於禁止土地所有權人以
    屋簷或其他工作物，改變雨水之自然流向，而致相鄰不動產
    須承受額外之雨水。依卷附現場照片（見97年度店調字第21
    3號卷第13、14頁及本院卷第25至27頁、第39至42頁、第68
    、69頁、第111、112頁）及臺北縣新店市地政事務所98年12
    月3日北縣店地測字第0000000000號函附土地複丈成果圖（
    見本院卷第150、161頁）可知，被告所有房屋之如附圖所示
    A部分面積4.4平方公尺屋簷、C部分面積0.17平方公尺鐵窗
    、D部分面積0.07平方公尺鐵窗確有突出至原告所有系爭土
    地上方，然上揭屋簷、鐵窗係沿被告所有房屋外牆架設，如
    無上開屋簷、鐵窗，則雨水仍會沿被告所有房屋外牆流入系
    爭土地，是上揭屋簷、鐵窗之設置，既並改變自然雨水之流
    向，顯與民法第777條規定之意旨不符，原告復無法就被告
    架設屋簷、鐵窗造成其所有權不得圓滿行使、受有妨礙之積
    極事實，提出其他證據以為證明，從而原告請求被告拆除上
    揭屋簷、鐵窗，即屬無據，不應准許。
五、綜上所述，原告依所有物返還請求權法律關係，請求被告應
    將坐落系爭土地上如附圖所示B部分面積0.18平方公尺暗水
    管、E部分水管拆除，並將上開土地返還原告及其他共有人
    ，為有理由，應予准許，逾此部分之請求，即屬無據，應予
    駁回。
六、本件關於原告勝訴部分，所命給付之金額及價額未逾50萬元
    ，依民事訴訟法第389條第1項第5款規定，應依職權宣告假
    執行。至原告就敗訴部分所為假執行之聲請，因訴之駁回而
    失所依據，不予准許。
七、本件事證已臻明確，兩造其餘攻擊防禦方法，經審酌後，或
    與本件無涉，或與判決結果不生影響，毋庸一一論列，併此
    敘明。
八、據上論結，本件原告之訴為一部有理由、一部無理由，依民
    事訴訟法第79條，判決如主文。
中    華    民    國    98    年    12    月    31    日
                  民事第二庭    法  官  李家慧
以上正本係照原本作成。
如對本判決上訴，須於判決送達後20日內向本院提出上訴狀。
中    華    民    國    98    年    12    月    31    日
                                書記官  康翠真

司法院資訊處製作；財團法人民間司法改革基金會備份。
